最高法院刑事判決　　　　　　一○○年度台上字第七三二七號
上　 訴　 人　台灣高等法院檢察署檢察官
上訴人即被告　葉明修
選 任辯護 人　余淑杏律師
　　　　　　　蔡宜蓁律師
上列上訴人等因被告違反商業會計法等罪案件，不服台灣高等法
院中華民國九十九年七月二十九日第二審判決（九十九年度上訴
字第一九八四號，起訴案號：台灣板橋地方法院檢察署九十八年
度偵字第一０三六九號），提起上訴，本院判決如下：
    主  文
原判決關於違反公司法第九條第一項規定（設立融逸有限公司）
及違反商業會計法第七十一條第一款規定部分均撤銷，發回台灣
高等法院。
其他上訴駁回。
    理  由
一、撤銷發回（原判決事實欄二所載設立融逸有限公司違反公司
法第九條第一項及原判決事實欄三所載違反商業會計法第七十一
條第一款）部分：
本件原判決認上訴人即被告葉明修（下稱被告）有事實欄二所載
於融逸有限公司設立及增資事宜時，違反公司法第九條第一項規
定之犯行，另被告有事實欄三所載違反商業會計法第七十一條第
一款等之犯行；因而維持第一審論處被告共同違反公司法第九條
第一項規定罪刑（處有期徒刑三月）及依想像競合關係從一重論
處被告共同違反商業會計法第七十一條第一款規定罪刑（處有期
徒刑十月）之判決，駁回被告在第二審上開部分之上訴。固非無
見。
惟查：（一）公司於設立登記後，始有因增資而為變更登記可言
，公司不可能同時為設立登記及因增資而為變更登記，如於公司
設立時及增資時均有違反公司法第九條第一項規定之情事，自應
分別論處，不能概括論以一罪。原判決事實欄二認定被告於民國
九十五年十一月間成立資本額為新台幣（下同）一百萬元之融逸
有限公司時，由孫志雲委託李金和辦理公司設立登記及增資事宜
，並代為籌措公司設立所需之股款，李金和乃商請不知情之陳素
雲，將所需之股款匯至融逸有限公司帳戶，以取得股款及增資款
項業經股東繳納完畢之存款證明，再由李金和持向經濟部中部辦
公室辦理公司設立登記及現金增資，並於辦理完畢之後，隨即將
股款及增資款項全數匯還予陳素雲，而違反公司法第九條第一項
規定等情（原判決正本第二頁），並因而論處被告違反公司法第
九條第一項規定罪刑。但原判決先謂被告係辦理融逸有限公司設
立登記，嗣又謂被告將所需之股款及增資款匯至融逸有限公司帳
戶，以取得股款及增資款項業經股東繳納完畢之存款證明，再持
向經濟部中部辦公室辦理公司設立及現金增資登記，就被告係僅
辦理融逸有限公司設立登記，抑或於辦理該公司設立時及增資登
記時，均有違反公司法第九條第一項規定之情形，前後認定不一
，實情如何？原判決未予究明，遽論以一罪，自有違誤。又倘被
告僅係辦理融逸有限公司設立時有上開違法情事，而依卷內資料
，融逸有限公司似於九十五年十一月七日即經核准設立，並於同
年十二月間即有申報營業人銷售額與稅額，有申報書可稽（法務
部調查局北部地區機動工作組卷(二)第七、九十九頁），則被告此
部分犯行，係在九十六年四月二十四日之前所為，自有中華民國
九十六年罪犯減刑條例第二條第一項第三款減輕其宣告刑二分之
一之適用，原判決未予減刑，亦有不適用法則之違法。（二）有
罪之判決書，其所記載之事實及理由，須與卷內之證據資料相適
合，否則即屬理由矛盾，其判決當然違背法令。原判決認定被告
有其事實欄三所載之以開立融逸有限公司、健騰有限公司之不實
統一發票交付如原判決附表（下稱附表）所示之梁豔秋等八人分
別申報九十四年度、九十五年度之綜合所得稅，幫助其等逃漏各
該年度之綜合所得稅，足生損害於稅捐稽徵機關對於稅捐核課之
正確性等情（原判決正本第二至三頁）；又依附表編號4 記載，
被告幫助蔡希真逃漏九十五年度綜合所得稅金額為一百十四萬八
千四百三十一元（原判決正本第八頁）。但依卷內資料，蔡希真
經稅捐機關剔除該筆四百三十二萬元捐贈額後，重行核定應補稅
額為一百四十四萬八千四百三十一元，此有財政部台灣省中區國
稅局台中市分局九十八年三月五日中區國稅中市二字第０九八０
０００二五二號函文及核定後通知書與繳款書影本在卷（偵查卷
第一四七至一五一頁），則原判決關於蔡希真部分逃漏稅額之認
定與卷內資料不符，自有判決理由矛盾之違誤。（三）刑法上所
謂接續犯，係指行為人之數行為於同時同地或於密切接近之時地
實行，侵害同一法益，各行為之獨立性極為薄弱，依一般社會健
全觀念，在時間差距上，難以強行分開，在刑法評價上，以視為
數個舉動之接續施行，合為包括之一行為予以評價，較為合理，
始足當之。原判決關於事實欄三部分，認定被告於九十四年間起
至九十六年六月止，填載不實之發票交付梁豔秋等八人，幫助其
等分別逃漏九十四年度（張麗皎、陳曉虹）、九十五年度（梁豔
秋、張麗皎等七人）之綜合所得稅等情；於理由欄以被告係基於
單一犯意，於密接時地，以公司名義多次填製不實會計憑證以幫
助他人逃漏稅捐，為法律概念上一行為，應論以接續犯之單純一
罪（原判決正本第五頁）。但依卷內資料，被告係分別於九十四
年十二月十日至同年十二月二十八日分別以健騰有限公司名義開
立不實之統一發票予張麗皎、陳曉虹；另於九十五年十二月七日
至同年十二月二十二日分別以融逸有限公司、健騰有限公司名義
開立不實之統一發票予張麗皎、范素瑛、余鴻賓、蕭玫伶、翁正
岳、劉濱、蔡希真、梁豔秋、尚瑞強、曹驄宜等人；有捐贈魔法
學院ＤＶＤ納稅人一覽表可稽（法務部調查局北部地區機動工作
組卷(一)第八十五頁；詳細納稅人、統一發票金額等如該表所載）
；是被告開立不實統一發票之時間相距一年，且係幫助上開納稅
人分別逃漏九十四年度、九十五年度之稅捐，原判決認被告係基
於單一犯意，於密接時地，以公司名義多次填製不實統一發票幫
助他人逃漏稅捐而論以一罪，與卷內資料不相符合，而有證據上
理由矛盾及適用法則不當之違法。綜上，應認原判決關於事實欄
二所載設立融逸有限公司及事實欄三所載違反商業會計法第七十
一條第一款部分均有撤銷發回之原因。
二、駁回（被告關於原判決事實欄一所載設立健騰有限公司之上
訴）部分：
按刑事訴訟法第三百七十七條規定：上訴於第三審法院，非以判
決違背法令為理由不得為之；是提起第三審上訴，應以原判決違
背法令為理由，係屬法定要件；如果上訴理由書狀並未依據卷內
訴訟資料具體指摘原判決不適用何種法則或如何適用不當，或所
指摘原判決違法情事顯與法律規定得為第三審上訴理由之違法情
形不相適合時，均應認其上訴為違背法律上之程式，予以駁回。
原判決認被告有事實欄一所載之於設立健騰有限公司時，違反公
司法第九條第一項規定之犯行，因而維持第一審論處被告共同違
反公司法第九條第一項規定罪刑（處有期徒刑三月，減為有期徒
刑一月又十五日），駁回被告在第二審此部分之上訴，已詳敘其
調查證據之結果及證據取捨並認定事實之理由；從形式上觀察，
原判決關於此部分並無違背法令之情形。被告上訴（檢察官未就
此部分上訴）僅泛言原判決適用法規違法云云，並未依據卷內訴
訟資料具體指摘原判決就此部分如何違背法令，嗣所提之上訴理
由狀亦僅就原判決未諭知緩刑為指摘（原判決於理由欄已說明被
告所犯三罪不宜緩刑之理由），揆諸上開說明，應認被告此部分
之上訴為違背法律上之程式，予以駁回。
據上論結，應依刑事訴訟法第三百九十七條、第四百零一條、第
三百九十五條前段，判決如主文。
中    華    民    國  一○○  年    十二  月  二十九  日
                      最高法院刑事第三庭
                          審判長法官  林  永  茂  
                                法官  蘇  振  堂  
                                法官  林  秀  夫  
                                法官  林  立  華  
                                法官  蔡  國  在  
本件正本證明與原本無異
                                      書  記  官  
中    華    民    國  一○一  年    一    月    六    日 
                                                      v